臺灣高等法院臺南分院民事判決　94年度上字第69號
　　上　訴　人　甲○○
　　訴訟代理人　葉榮棠　律師
　　複代 理 人　林德昇　律師
　　　　　　　　何永福　律師
　　　　　　　　奚淑芳　律師
　　被上 訴 人　乙　○
　　訴訟代理人　施登煌　律師
上列當事人間侵權行為損害賠償事件，上訴人對於中華民國94年
3月15日臺彎雲林地方法院93年度重訴字第49號第一審判決提起
上訴，本院於94年8月30日言詞辯論終結，判決如下：
    主      文
上訴駁回。
第二審訴訟費用由上訴人負擔。
原判決所命給付，上訴人如以新台幣佰貳拾柒萬捌仟貳佰柒拾
玖元為被上訴人預供擔保，得免為假執行。
    事實及理由
一、本件被上訴人主張：上訴人甲○○於92年7月14日上午5時50
    分許，駕駛車號F9-071號自用大貨車，途經雲林縣西螺鎮○
    ○路與產業道路之無號誌交岔路口時，疏未減速慢行作隨時
    停車準備，且又其為左方車，又未暫停禮讓右方由伊騎乘車
    號KR3-817號重機車先行，撞擊重機車致伊倒地受有第五胸
    椎骨折併下肢癱瘓、左尺骨骨折、左鎖骨骨折及左側氣胸傷
    害，因而支出醫療費用、喪失勞動能力損害、將增加生活上
    之負擔支出僱用外籍看護費用、終身殘疾身心重大痛苦之精
    神慰撫金之損害新台幣（下同）3,278,279元（原請求醫療
    費用70,985元、喪失勞動能力損害2,851,200元、將增加生
    活上之負擔支出僱用外籍看護費用660萬元、終身殘疾身心
    重大痛苦之精神慰撫金200萬元共計11,522,185元，原審判
    命給付3,278,279元，駁回其餘請求，上訴人就命其給付部
    分提起上訴，被上訴人就超過之金額及請求林永進連帶賠償
    部分被駁回部分未提起上訴）。原審判命上訴人給付3,278,
    279元及自民國93年3月12日起算之法定遲延利息並在供擔保
    後得假執行，於法並無不合。聲明：求為判決上訴駁回。
二、上訴人則以：本件車禍事故係被上訴人騎乘車號KR3-817號
    重機車行經無號誌交岔路口未減速慢行作隨時停車之準備，
    未緊靠右側行駛為支線道之產業道路，且未暫停讓幹線道車
    先行；及伊駕駛F9-071號自用大貨車之行向車道為寬3.8公
    尺主要鄉道○○道，因交岔路口有網式菜園視距欠佳及視線
    困難下所造成。如被上訴人已緊靠右行駛，伊可提早發現來
    車煞停而避免，故被上訴人應負十分之七較重之過失責任，
    伊負擔十分之三之過失責任始為恰當；依道路交通事故現場
    圖所示，應係伊發現偏左行駛之被上訴人即往左偏並煞車，
    致留有煞車痕5.1公尺，被上訴人見伊來車亦本能偏右閃避
    ，惟角度不足始撞擊伊之右前保險桿後續往右前方前進倒地
    ，卡在大貨車左前方，故機車未留刮地痕；原判決認定伊車
    右保險桿碰撞被上訴人機車尾端，為肇事主因，則被上訴人
    機車應會立即倒地，在地上留有刮地痕，該認定有誤。被上
    訴人之傷害應可治癒，原審依刑事卷附長庚紀念醫院嘉義分
    院93年1月7日函認其已完全喪失勞動能力，距今已有年餘，
    經再囑託鑑定被上訴人復原之情況，經該院94年7月22日函
    認符合勞工保險殘廢制度給付標準表障害項目六，殘廢等級
    第二級，喪失勞動能力，日常生活須人照顧，就請求喪失勞
    動能力損害，超過528,000元（15,840÷30×1000日）數額
    部分，應予剔除；伊甫30歲，經濟能力不佳，大成商工補校
    畢業，目前務農，原審酌定金額過高云云，資以抗辯。並聲
    明：
    (一)原判決不利上訴人部分廢棄。
    (二)上開廢棄部分，被上訴人於第一審之訴及假執行之聲請均
      駁回。
    (三)如受不利之判決願供擔保請准免予假執行。
三、被上訴人主張：上訴人甲○○於92年7月14日上午5時50分許
    ，駕駛車號F9-071號自用大貨車，由南往北方向，途經雲林
    縣西螺鎮○○路與產業道路之無號誌交岔路口時，疏未減速
    慢行作隨時停車準備，又為左方車未暫停讓右方沿產業道路
    由東往西方向行駛之被上訴人騎乘車號KR3-817號重機車先
    行，以致右側保險桿碰撞重機車左側尾端，被上訴人倒地受
    有第五胸椎骨折併下肢癱瘓、左尺骨骨折、左鎖骨骨折及左
    側氣胸等傷害之事實，上訴人自承有在上揭時地駕車肇事並
    致被上訴人受傷，並有有道路交通事故現場圖、道路交通事
    故調查報告表(一)(二)、財團法人長庚紀念醫院嘉義分院診斷證
    明書等各一件，及現場照片十幀附在臺灣雲林地方法院檢察
    署92年度偵字第4609號（含同署93年度執字第777號、雲林
    地院92年度交易字第158號、西螺分局西警刑字第092001059
    0號卷）刑事偵審卷可稽，應堪可信為真實。
四、按因故意或過失，不法侵害他人之權利者，負損害賠償責任
    ；不法侵害他人之身體或健康者，對於被害人因此喪失或減
    少勞動能力或增加生活上之需要時，應負損害賠償責任；民
    法第184條第1項前段、第193條第1項定有明文。又不法侵害
    他人之身體或健康者，被害人雖非財產上之損害，依民法第
    195條第1項前段規定，亦得請求賠償相當之金額。
    本件上訴人駕駛自用大貨車，途經無號誌交岔路口疏未減速
    慢行作隨時停車準備，又未暫停讓右方沿產業道路由東往西
    方向行駛之被上訴人重機車先行而肇事，以致被上訴人受有
    上述傷害，自應負過失責任，其過失行為與被上訴人之受傷
    間有相當因果關係存在。因上訴人之過失行為肇致被上訴人
    身體受有傷害，被上訴人請求其負賠償責任，於法即屬有據
    。
  (一)就被上訴人主張受損害之金額，逐項審酌如下：
    1.醫療費用部分：
      被上訴人主張其支出醫療費用70,995元，已據其提出長庚
      紀念醫院、彰化秀傳紀念醫院、慈愛綜合醫院醫療費用收
      據為證，復為上訴人所自認，被上訴人主張受有醫療費用
      支出之損害70,985元，堪可信實。
    2.喪失勞動能力損害及看護費用部分：
      (1)被上訴人因本件車禍受有第五胸椎骨折併下肢癱瘓、左
        尺骨骨折、左鎖骨骨折及左側氣胸等傷害，現雙下肢肌
        力零分，雖可在協助下翻身，坐位仍平衡不佳，本案兩
        下肢肌力均在三分以下符合機能毀敗，有財團法人長庚
        紀念醫院嘉義分院93年1月7日 (93)長庚院嘉字第015號
        函為憑等情（見原審法院92年度交易字第158號刑事卷
        宗第22頁）；嗣經本院囑請該院再為鑑定：依黃君病歷
        及理學檢查結果，其肌力與感覺功能均受損，且時間已
        過黃金恢復期。經醫師專業知識與醫學知識判斷，有符
        合勞工保險殘廢給付標準表障害項六、殘廢等級第二級
        ，喪失勞動能力，日常生活須人照護。有同院94年7月2
        2日長庚院嘉字第704號函在卷可稽（見本院卷第52頁
        ），其二下肢現均呈現癱瘓狀態，應屬全殘，被上訴人
        主張其已完全喪失勞動能力，且終生日常生活均須仰賴
        他人照護，有僱請看護必要一節，堪可採信。
      (2)喪失勞動能力損害：
        被上訴人為41年10月10日生，自事故發生之92年7月14
        日起至年滿60歲止，其喪失勞動能力之時間為9年3月；
        又被上訴人時值壯年，主張受有相當每月最低基本工資
        即15,840元之喪失勞動能力損害，亦屬相當，依霍夫曼
        計算式扣除中間利息，可知被上訴人主張受有喪失勞動
        能力損害為1,475,219元｛15,840×12×《前九年7.588
        628＋第十年0.689655×3/12》≒1,475,218.8小數點以
        下部分四捨五入｝，應屬可採。在鑑定時僅係藉用勞工
        保險殘廢給付標準表，以明瞭被害人身體障害嚴重情形
        ，並非在計算殘廢保險給付，上訴人主張以該給付標準
        為1,000日，認賠償數額以528,000元（15,840÷30×1,
        000）為限，尚無足採。
      (3)看護費用：
        現今僱請外籍看護人員，每月除須給付基本工資15,840
        元及加班費外，僱主尚須負擔健保費用及就業安定費，
        總計每月支出應以二萬元為適當。而被上訴人為41年10
        月10日生，車禍發生當時為50歲又9月。依內政部公佈
        之91年台閩地區簡易生命表平均餘命所示，年齡五十歲
        之女子尚有30.89年之平均餘命（資料來源為內政部內
        政統計資訊網站），則被上訴人主張其尚有25年須僱請
        看護之必要，應屬相當，而堪採信。則依照每月二萬元
        計算，再依霍夫曼計算式扣除中間利息，被上訴人主張
        受有將支出看護費用之損害為3,959,934元（20,000×1
        2×16.499726＝3,959,934.2小數點以下部分四捨五入
        ），應屬可採。
    3.精神慰撫金部份：
      爰審酌被上訴人為41年10月10日生，國民小學畢業，以種
      菜為業，家庭經濟狀況小康，因本件交通事故致受有第五
      胸椎骨折併下肢癱瘓、左尺骨骨折、左鎖骨骨折及左側氣
      胸傷害，自92年7月14日入院接受脊椎固定及椎皮切除，
      左側尺骨及鎖骨固定手術，於92年8月18日出院，已下半
      身終身偏癱，見警卷所附之診斷證明書；在治療期間，肉
      體上所受疼痛折磨，出院後已下半身終身偏癱，無法自理
      生活，精神當受有重大之痛苦；暨上訴人甲○○為63年10
      月13日生，大成商工補校畢業，從事農務工作兼種蔬菜販
      售為業，經濟狀況並不寬裕等一切情狀（均詳見警卷），
      認被上訴人主張受有精神慰撫金之損害，應以100萬元為
      適當。
    4.被上訴人受損害之金額，有：醫療費用支出之損害70,9
      85元、喪失勞動能力之損害為1,475,219元、受有將
      支出看護費用之損害為3,959,934元、精神慰撫金之損
      害100萬元，共計6,506,138元。
  (二)被上訴人所得請求上訴人賠償之金額：
    按損害之發生或擴大，被害人與有過失者，法院得減輕賠償
    金額或免除之，民法第217條第1項所定有明文。
    此所稱被害人與有過失，須被害人之行為助成損害之發生或
    擴大，就結果之發生為共同原因之一，行為與結果有相當因
    果關係，即足當之。又過失相抵責任之減輕或免除，非為抗
    辯，而為請求權之一部或全部之消滅，故其要件具備時，法
    院得逕依職權減輕賠償金額或免除之。
    1.按行車速度，依速限標誌或標線之規定，無標誌或標線者
      ，於行經無號誌交岔路口，應減速慢行，作隨時停車之準
      備。車輛行至無號誌之交岔路口，支線道車應暫停讓幹線
      道車先行，未劃分幹、支線或同為幹線道或支線道者，轉
      彎車應暫停讓直行車先行，如同為直行車或轉彎車者，左
      方車應暫停讓右方車先行，道路交通安全規則第93條第1
      項第2款、第102條第1項第2款定有明文。
    2.本件上訴人甲○○駕車本應注意前述規定，且依當時天候
      晴，晨光，速限40公里，無幹支道分之交岔路，路面乾燥
      無障礙物，無號誌，無分向設施，右側有網室蔬菜園視距
      欠佳等情況，有同上之刑事卷附道路交通事故調查報告表
      (一)(二)記載明確，並無不能注意之情事，竟仍以時速2-30公
      里直行前進，疏未減速並暫停讓；適有右方沿產業道路由
      東往西方向行駛之被上訴人騎乘車號KR3-817號重機車，
      亦疏未注意行經無號誌交岔路口，應減速慢行，作隨時停
      車之準備，致上訴人大貨車右側保險桿碰撞重機車左側尾
      端，被上訴人倒地受傷，如前所述。
    3.依兩造過失情形，上訴人行經無號誌交岔路口未減速慢行
      ，作隨時停車之準備，且左方車未暫停讓右方車先行，為
      肇事主因；被上訴人行經無號誌交岔路口，未減速慢行，
      作隨時停車之準備，為肇事次因。台灣省嘉雲區車輛行車
      事故鑑定委員會93年2月11日嘉鑑字第930130號鑑定意見
      書、臺灣省車輛行車事故覆議鑑定委員會94年7月25日府
      覆議字第0940100467號函（見原審法院92年度交易字第15
      8號刑事卷第27-29頁、本院卷第58頁），亦均採相同意見
      。上訴人之未停讓貿然行進，情節較為嚴重，核其情形，
      應負擔十分之七之過失責任，被上訴人應負擔十分之三之
      過失責任，始為適當。
    4.未領有駕駛執照騎乘機車，固屬違反交通規則之行為，但
      此項違規行為，並非當然發生車禍之結果。查本件車禍之
      發生，如上所述，實係因上訴人甲○○未依交通規則規定
      停車讓被上訴人先行暨兩造均疏未注意減速慢行所致，與
      被上訴人有無重型機車之駕照無關。另依上開道路交通事
      故現場圖所示，被上訴人之機車於車禍發生後係倒臥在其
      行進車道即產業道路之右側，地面亦無刮地痕跡，則上訴
      人甲○○辯稱被上訴人係違規行駛在產業道路左側等語，
      自無可採。
    綜上，被上訴人對本件車禍事故之發生，既應負十分之三之
    過失責任，在此範圍內自應減輕上訴人之賠償金額。則被上
    訴人得請求上訴人賠償之金額，應減為4,554,297元【（70,
    985＋1,475,219＋3,959,934＋1,000,000）×7/10≒4,554,
    297，元以下四捨五入】。
  (三)末按保險人依本法規定給付之保險金，視為加害人或被保險
    人損害賠償金額之一部分，加害人或被保險人受賠償請求時
    ，得扣除之。強制汽車責任保險法第30條定有明文。本件被
    上訴人已受領117萬元之強制汽車責任保險金，為兩造所不
    爭執（見原審卷第14頁），依上述規定，應予扣除。又上訴
    人主張另已賠償被上訴人106,000元，亦為被上訴人所是認
    （見原審卷第17頁）。從而，被上訴人本於侵權行為法律規
    定，所得請求上訴人甲○○賠償損害金額為3,278,279元（
    計算式：4,554,279－1,170,000－106,000＝3,278,279）。
六、綜上所述，被上訴人主張因本件交通事故受有上述傷害，與
    上訴人之過失行為間有相當因果關係存在，而得請求上訴人
    賠償損害為可採。而被上訴人受損害金額計6,506,138元（
    醫療費用支出損害70,985元、喪失勞動能力損害為1,475,21
    9元、將支出看護費用損害為3,959,934元、精神慰撫金損害
    一百萬元，減少其應自負十分之三之過失責任後，得請求上
    訴人賠償金額為4,554,297元。扣減上訴人已受領117萬元之
    強制汽車責任保險金、及上訴人已賠償106,000元，被上訴
    人本於侵權行為法律規定，所得請求上訴人甲○○賠償損害
    金額為3,278,279元。從而，被上訴人本於侵權行為法律規
    定，請求上訴人甲○○賠償3,278,279元，及自起訴狀繕本
    送達翌日即93年3月12日起，至清償日止，按週年利率百分
    之五計算之法定遲延利息，為有理由，應予准許。
    是則原判決命上訴人如數給付之判決，並依聲請為假執行之
    宣告，於法並無不合。上訴論旨指摘原判決不當，求予廢棄
    改判，為無理由，應予駁回。另惟上訴人陳明願供擔保聲請
    宣告免為假執行，核無不合，爰酌定相當擔保金額准許之。
七、本件事證業臻明確，兩造其餘攻擊防禦方法及證據資料，核
    與判決結果不生影響，無庸一一論述，併予敘明。
八、據上論結，本件上訴為無理由，依民事訴訟法第449條第1項
    、第78條、第463條、第392條第2項，判決如主文。
中　　華　　民　　國　　94　　年　　9　　月　　13　　日
                  民事第二庭  審判長法　官  丁振昌
                                    法　官  李素靖
                                    法　官  李文賢
上為正本係照原本作成。
上訴人如對本判決上訴，須於判決送達後20日內向本院提出上訴
狀，未表明上訴理由者，應於上訴後20日內，向本院提出理由書
（須附繕本）。
被上訴人不得上訴。
中　　華　　民　　國　　94　　年　　9　　月　　14　　日
                                    書記官　陳昆陽
                                                Ｊ
